【裁判字號】    88,上,286
【裁判日期】    900119
【裁判案由】    履行分割協議
【裁判全文】
臺灣高等法院高雄分院民事判決  八十八年度上字第二八六號
      上  訴  人  己○○
      訴訟代理人  孔福平律師
      複  代理人  吳春生律師
      被  上訴人  甲○○      .
                  戊○○      .
                  丙○○      .
                  乙○○      .
                  丁○○      .
      右五人共同
      訴訟代理人  蔡將葳律師
右當事人間履行分割協議事件，上訴人對於中華民國八十八年五月十九日臺灣屏東地
方法院八十七年訴字第七二一號第一審判決提起上訴，本院判決如左：
      主      文
上訴駁回。
第二審訴訟費用由上訴人負擔。
      事      實
甲、上訴人部分
  一、聲明：求為判決：
    (一)原判決廢棄。
    (二)被上訴人於一審先位之訴及備位之訴均駁回。
    (三)一、二審訴訟費用均由被上訴人負擔。
  二、陳述：除與原判決書記載相同者，予以引用外，補稱：
    (一)兩造間所分得之土地，於是否為裡地，是否負擔該裡地對外通路、對外通路之
      寬度是否符合建築技術規則之標準、是否設有地上權皆不相同，於社會通念上
      彼此之價格亦因此極為懸殊，又所受分配土地價格上差異，每為分割當事人分
      割協議之重要內容，本為契約之一部，為契約之要素，此要素未合致，則契約
      未成立生效，此所分得土地價格之差距，本非補償之問題，而係土地價額本身
      ，原審認係補償之問題，甚有可議，又當事人間就所擬受分配部分價格上之差
      異，未為合意之前，該分割之協議並未生效，上訴人請求就分得部分為履行，
      自屬無據。
    (二)不同意被上訴人備位請求合併分割部分，並否認系爭分割協議成立、生效。
乙、被上訴人部分
  一、聲明：求為判決：
    (一)答辯聲明
      １、上訴駁回。
      ２、上訴費用由上訴人負擔。
    (二)備位聲明
      １、兩造共有坐落於屏東縣九如鄉○○段一三一、一三一之一、一三一之二、
          一三一之三、一三一之四、一三一之五地號土地，准依如卷內附表所定方
          法分割。
      ２、第一、二審訴訟費用由上訴人負擔。
  二、陳述：除與原判決書記載相同者，予以引用外，補稱：
    (一)系爭土地原皆係自一三一號土地分割而出，而該一三一地號之土地原為上訴人
      與被上訴人之被繼承人張窮按應有部分二分之一保持共有，於八十年四月間雙
      方協議分割，約定由張窮取得臨路之前半部部分，上訴人取得後半部，雙方並
      依協議辦理土地之標示變更登記，惟嗣後上訴人認被上訴人方面佔用其所分得
      之土地，即拒不協同辦理後續之所有權移轉登記，亦經上訴人所自認在卷，可
      見被上訴人先位聲明所為請求移轉登記，係基於請求上訴人履行分割協議之義
      務結果，依法仍得在上訴人不同意之情形下予以分割，如被上訴人所為先位及
      備位之請求皆未蒙判准，為求訴訟經濟，爰請就係爭土地判決予以分別變價分
      割。
    (二)上訴人雖主張兩造所分得之土地，於是否為裡地、有否對外通路、地上權存否
      等差距，為當事人協議分割土地之重要內容而屬契約之要素，兩造對此要素並
      未合致契約自未成立生效，進而拒絕履行該分割協議；惟共有物之分割協議係
      屬債權契約，不以書面為必要，只需共有人間確有該協議之事實，各共有人即
      應受該協議之拘束，又分割方法固屬分割協議內容之必要條件，然分割後之相
      關問題並非分割協議之要素，縱未為任何約定，亦不影響分割協議之成立，故
      係爭分割協議業已成立生效，上訴人本件之上訴實無理由。
      理      由
一、被上訴人主張：系爭坐落屏東縣九如鄉○○段一三一、一三一之一、一三一之
    二、一三一之三、一三一之四及一三一之五地號等六筆土地，均係於民國八十年
    四月十七日分割自同地段原一三一地號土地；而分割前之一三一地號土地原為被
    上訴人丁○○、甲○○、戊○○、丙○○、乙○○之被繼承人張窮與上訴人二人
    按應有部分各二分之一比例保持共有。八十年四月間，張窮與上訴人因數十年前
    即已達成分管協議，乃協議欲就系爭土地予以分割，分割結果即由上訴人取得現
    一三一之五地號土地全部，而張窮則取得現一三一、一三一之一、一三一之二、
    一三一之三、一三一之四地號五筆土地全部。詎在雙方委託代書辦理土地測量並
    辦理標示分割登記後，上訴人竟告反悔，拒不依雙方共有人之分割協議，協同向
    地政機關辦理共有物所有權分割登記。嗣張窮於八十一年十二月二十四日死亡，
    被上訴人五人遂依張窮繼承人間之遺產分割協議，於八十二年六月十五日辦理分
    割繼承登記，致系爭土地現在共有情形如附表所示。上訴人與張窮就系爭土地既
    已達成分割協議，依法即負有協同辦理所有權之分割登記，使各人就分得土地取
    得單獨所有權之義務。張窮死亡後，被上訴人五人因繼承及遺產分割協議而取得
    系爭土地所有權及履行分割協議請求權，茲因上訴人遲不依雙方協議辦理，爰依
    履行協議之法律關係，求為命上訴人應將系爭一三一地號土地所有權應有部分二
    分之一辦理移轉登記予被上訴人甲○○、應將系爭一三一之一地號土地所有權應
    有部分二分之一辦理移轉登記予被上訴人丁○○、應將系爭一三一之二地號土地
    所有權應有部分二分之一辦理移轉登記予被上訴人戊○○、應將系爭一三一之三
    地號土地所有權應有部分二分之一辦理移轉登記予被上訴人丙○○、應將系爭一
    三一之四地號土地所有權應有部分二分之一辦理移轉登記予被上訴人乙○○之判
    決。
二、上訴人則以確實曾與張窮協議分割，原約定由張窮取得系爭土地臨路之前半部，
    上訴人取得後半部，但因被上訴人等人占用上訴人之土地，故不同意辦理為單獨
    所有之分割登記，且依該協議，上訴人取得同地段一三一之五地號土地，屬裏地
    ，而被上訴人未為任何價格之補償，由上訴人獨自負擔通路用地，並承受來日不
    能取得合法建築執照之危險，且上訴人分得土地獨自承受不定期地上權轉載之不
    利，是兩造間之分割協議應尚未成立、生效等語，資為抗辯。
三、被上訴人主張坐落屏東縣九如鄉○○段一三一、一三一之一、一三一之二、一三
    一之三、一三一之四、一三一之五地號土地，乃八十年四月間自同地段原一三一
    地號土地分割而出，此有被上訴人提出之土地登記簿謄本六份、地籍圖及標示變
    更登記申請書各一件為證，且為上訴人所不爭執，自堪信為真。又被上訴人主張
    原一三一地號土地，原為被上訴人之被繼承人張窮與上訴人按應有部分各二分之
    一比例保持共有，嗣於八十年四月間協議分割時，原係約定由張窮取得臨路前半
    部（即一三一、一三一之一、一三一之二、一三一之三、一三一之四地號）土地
    所有權全部，上訴人則取得後半部（即一三一之五地號）土地所有權全部，惟因
    上訴人認被上訴人占用其土地，故拒不協同辦理所有權分割登記之事實，亦為上
    訴人所自認，被上訴人主張張窮與上訴人間確有分割之協議之事實，亦堪信為真
    實。上訴人雖辯稱其與張窮雖曾協議分割，但因一三一之五地號土地屬裏地，而
    被上訴人之被繼承人張窮取得之土地卻臨路寬達共二十五公尺，且由上訴人獨自
    負擔通路用地，並須承受來日不能取得合法建築執照之危險，又上訴人分得土地
    獨自承受不定期地上權轉載之不利，卻無任何價格之補償，是兩造間之分割協議
    應尚未成立、生效等語，則本件所應審究者，乃上訴人與張窮間之分割協議是否
    成立生效耳。
四、按契約之內容，可分要素、常素及偶素，要素即構成契約內容必要之要件，常素
    即在通常情形構成契約內容，惟若除去該內容，契約之性質亦不受影響，偶素即
    通常雖非構成契約內容之法律事實，因當事人特以意思表示將其附加於契約內容
    者為偶素，例如買賣之附有條件或期限者，條件或期限即為偶素。又共有物之分
    割協議係屬債權契約，且不以書面為之為必要，祇須共有人間確有協議分割之事
    實，各共有人即應受該協議之拘束。而分割方法乃分割協議內容必要之要件，若
    未就分割方法為約定，則分割協議即無從成立，至於補償問題，即使未約定，亦
    不影響分割協議之性質，是補償問題並非分割協議之要素，應屬常素。本件上訴
    人雖以前詞置辯，惟查上訴人於八十年四月間與張窮成立分割協議時，雙方就上
    訴人分得裏地、獨自負擔通路用路、地上權轉載一節並未為補償之約定，業據上
    訴人自承在卷，則依上開說明，補償既屬分割協議之常素，縱未為約定，亦不影
    響分割協議之成立。又上訴人為分割協議時，具有完全之行為能力，且其意思表
    示亦無瑕疵，土地之分割方法亦屬可能、確定、適法、妥當，並未違反公序良俗
    及強行規定，縱因所留通路寬度未達建築技術規則所定標準而無法取得合法建築
    執照，惟並非不得興建房屋，僅該建物無法辦理保存登記，但建物之使用及價值
    並不受影響，是上訴人空言分割協議未成立、生效等語，即不足採，故上訴人應
    受分割協議之拘束。
五、按繼承人於繼承人開始時，除民法另有規定外，承受被繼承人財產上之一切權利
    義務，民法第一千零四十八條第一項定有明文。查被上訴人之被繼承人張窮於八
    十一年十二月二十四日死亡，被上訴人五人因遺產分割協議而繼承取得系爭六筆
    土地之應有部分，並於八十二年六月十五日辦理分割繼承登記，致系爭土地現在
    之共有情形如附表所示等事實，亦為上訴人所不爭執，並有被上訴人提出之土地
    登記簿謄本六份及所有權移轉登記申請書一件可證，依上開條文規定，被上訴人
    主張因繼承及遺產分割而取得系爭土地所有權及履行分割協議請求權，自屬有據
    。從而，被上訴人基於其被繼承人張窮與上訴人間之分割協議據以提起本件訴訟
    ，請求上訴人應將系爭一三一、一三一之一、一三一之二、一三一之三、一三一
    之四地號土地應有部分各二分之一，分別辦理所有權移轉登記為被上訴人甲○○
    、丁○○、戊○○、丙○○、乙○○單獨所有，即屬有據，應予准許。又被上訴
    人先位之訴既受勝訴判決，自毋庸再就備位之訴併予裁判，併此敘明。
六、綜據上述，被上訴人依履行協議之法律關係，求為命上訴人應將系爭一三一地號
    土地所有權應有部分二分之一辦理移轉登記予被上訴人甲○○、應將系爭一三一
    之一地號土地所有權應有部分二分之一辦理移轉登記予被上訴人丁○○、應將系
    爭一三一之二地號土地所有權應有部分二分之一辦理移轉登記予被上訴人戊○○
    、應將系爭一三一之三地號土地所有權應有部分二分之一辦理移轉登記予被上訴
    人丙○○、應將系爭一三一之四地號土地所有權應有部分二分之一辦理移轉登記
    予被上訴人乙○○，尚屬正當，應予准許，原審據此為上訴人敗訴判決，並無違
    誤，上訴意旨求予廢棄改判，非有理由，應予駁回。
七、據上論結：本件上訴為無理由，合依民事訴訟法第四百四十九條第一項、第七十
    八條，判決如主文。
中    華    民    國         九十       年      一      月     十九     日
                                      臺灣高等法院高雄分院民事第三庭
~B1審判長法官  賴玉山
~B2法      官  徐文祥
~B3法      官  張明振
右為正本係照原本作成。
如對本判決上訴，須於判決送達後二十日內向本院提出上訴狀，其未表明上訴理由者
，應於上訴後二十日內向本院提出上訴理由書（均須按他造當事人之人數附繕本）。
上訴時應提出委任律師或具有律師資格之人之委任狀，並依附註條文規定辦理。
中    華    民    國         九十       年      一      月    二十九    日
~B法院書記官  楊茱宜
                                                                        Ｈ
附註：
民事訴訟法第四百六十六條之一：
對於第二審判決上訴，上訴人應委任律師為訴訟代理人，但上訴人或其法定代理人具
有律師資格者，不在此限。
上訴人之配偶、三親等內之血親、二親等內之姻親，或上訴人為法人、中央或地方機
關時，其所屬專任人員具有律師資格並經法院認為適當者，亦得為第三審訴訟代理人
。
第一項但書及第二項情形，應於提起上訴或委任時釋明之。
                                                                        Ｈ


司法院資訊處製作；財團法人民間司法改革基金會備份。
